最高法院民事判決　　　　　　　　　　　　　　　八十六年度台上字第二四六八號
　　上　訴　人　甲○○
　　訴訟代理人　周宜隆律師
　　被 上訴 人　乙○○
　　　　　　　　丙○○
右當事人間請求返還土地事件，上訴人對於中華民國八十五年十二月三十一日台灣高
等法院第二審更審判決（八十五年度重上更(一)字第八○號），提起上訴，本院判決如
左：
    主  文
上訴駁回。
第三審訴訟費用由上訴人負擔。
    理  由
本件上訴人主張：坐落基隆市○○○段深澳坑小段一六四之一及三三五號等土地共十
二筆（嗣分割增為十四筆，下稱系爭土地），係伊父母所遺，由伊與訴外人何碧雲、
何素梅、何素蘭四人共同繼承，應有部分各四分之一。民國七十八年四、五月間，伊
擬將前開土地所有權應有部分出賣於被上訴人乙○○，乙○○希望整筆承購，伊遂與
何素梅之繼承人及其他共有人協商，渠等同意以與伊同一之條件，將應有部分出賣於
乙○○。除何素蘭單獨簽約外，其餘共有人於七十八年五月十一日共簽一紙買賣契約
書，伊部分價金為新台幣（下同）一千七百零三萬八千三百九十三元。伊與其餘共有
人先後在七十八年、七十九年間將出賣之土地完成移轉登記手續於乙○○，其中三三
五號土地則登記於乙○○所指定之被上訴人丙○○。詎乙○○拒付第二、三期款，伊
於八十一年十二月二十三日催告限其五日內付款，逾期即解除契約，乙○○仍未置理
，買賣契約業已解除，伊自得請求回復原狀，並代位乙○○對丙○○終止信託關係，
請求將出賣之土地所有權應有部分各四分之一移轉登記返還於伊。若認解除條件未備
，則乙○○依約應給付未付之價金九百三十九萬一千零七十一元等情。先位聲明求為
命乙○○將系爭一六四之一號土地所有權應有部分四分之一、丙○○將系爭三三五號
土地所有權應有部分四分之一移轉登記於上訴人；備位聲明求為命乙○○給付九百三
十九萬一千零七十一元（此係在原審減縮之金額）及自八十一年十一月二十八日起至
清償日止之法定遲延利息之判決。
被上訴人則以：系爭土地係整筆買賣，並非所有權應有部分之買賣，上訴人未依約履
行處理地上物之義務，伊尚無須給付第二、三期款等語，資為抗辯。
原審以：上訴人主張伊與共有人何碧雲等於七十八年間將系爭土地以七千六百三十三
萬二千零四元出售與被上訴人乙○○，已收價金七百六十四萬七千三百二十二元，系
爭土地亦先後移轉登記與乙○○，其中三三五號土地則登記為被上訴人丙○○所有等
事實，為被上訴人所不爭，且有不動產買賣契約書及土地登記簿謄本可稽。又上訴人
主張本件係應有部分買賣，伊無法點交全部土地等語。惟查買賣契約書載明：賣方為
何素蘭、甲○○（即上訴人）、何碧雲、何素梅之繼承人郭能、何添水、郭金鐘、
郭崇華、郭博文、郭金德、郭文洲、郭慧美。上訴人及何碧雲、何素蘭、郭能均於
契約書上簽章，買賣之價金係合併計算。又買賣契約第五條約定：「第二次價款交付
辦法（價款之三成）二千二百八十九萬九千六百零一元，俟上開上地（即系爭土地）
測量鑑界完畢及地上物點交與甲方（即乙○○）管理及由甲方自由處理後付清第二次
價款」；第九條約定：「本件土地之地上物，應由乙方負責處理後，再點交與甲方承
受……」；第十六條約定：「本約成立後，甲方辦理所有權移轉登記時，乙方共有人
之一之產權發生瑕疵，致未克移轉時，影響甲方產權、權益甚鉅，如發生上開情事時
，該十二筆土地全體共有人應負連帶責任」；第十七條約定：「第三次款（即尾款）
三千零五十三萬二千八百零二元，待乙方履行上述各條件規定（按即十六條以前各條
）完畢後及上開十二筆所有權全部移轉登記完畢當時，甲方付清第三次款」等語，足
見賣方各共有人非僅就其應有部分負出賣人之責任而已，對其他共有人部分亦應負連
帶賠償責任，且應共負處理地上物點交之義務甚明。而乙○○之第二期款係在系爭土
地鑑界完畢及地上物點交後給付，第三期款則在第十六條以上各條包括第九條之鑑界
、點交履行完畢並完成移轉登記後給付，殊無疑義。系爭土地經第一審會同基隆市地
政事務所及臺灣省政府地政處土地測量局勘測及原審勘驗結果，確遭訴外人何爽、沈
姓（名字不詳）、許姓（名字不詳）、詹梅花、謝裕記、陳春生、劉姓（名字不詳）
、陳春貴等人建築房屋占用，有勘驗筆錄、複丈成果圖、鑑定圖及照片可稽，被上訴
人抗辯上訴人迄未依買賣契約第五條約定履行處理地上物並點交與伊之義務等語，即
屬信而有徵。而依買賣契約第三條約定，過戶文件係於給付定金時即應交付，非第二
期款付清後始行交付，有買賣契約書可憑。足見過戶手續於訂約後即已進行，無待點
交後為之甚明，自難以系爭土地之所有權已過戶完畢，即認乙○○同意支付第二期款
，上訴人之契約責任已履行完畢，況乙○○否認免除共有人點交之義務，辯稱伊曾於
八十二年五月間委請王存淦律師函請上訴人及郭能、何碧雲、何素蘭排除前開何爽
等人之占有並點交系爭土地，已據提出上開律師函為證，則上訴人主張：乙○○對何
素蘭部分之價金已全數付清，郭能等部分價金亦付八成，卻獨強求伊排除占有、負
責點交，有違誠信原則且係權利濫用云云，自無足取。又系爭土地固已移轉登記為被
上訴人所有，然處理何爽等人占用系爭土地之方式，非僅以所有人之身分訴請排除為
唯一解決之方法，除上訴人與他共有人可與占用人協議解決外，亦可依上訴人前委任
陳國雄律師致函被上訴人，要求由被上訴人以所有人身分出名擔任原告，訴請占有人
拆屋還地，所需訴訟費用由上訴人負擔之方式處理，被上訴人且曾覆函表示同意，此
有陳國雄律師致被上訴人函及被上訴人覆函可證，迄原審審理中被上訴人仍表示願配
合上訴人所提方案辦理，則上訴人主張伊非土地所有人，已無從履行處理地上物及點
交系爭土地之義務云云，亦無足採。又何爽等占用系爭土地之面積比例雖不大，惟上
訴人與其他共有人既不依約履行處理地上物並完成點交之義務，則乙○○依約拒付第
二期及第三期買賣價金，難謂與誠信原則有違。上訴人迄未履行其依約應先履行之點
交義務，卻逕催告乙○○於五日內給付第二、三期款未果，即解除本件買賣契約，自
非正當。其先位聲明求為命乙○○、丙○○分別將一六四之一號、三三五號土地所有
權應有部分各四分之一移轉登記於上訴人，備位聲明求為命乙○○給付九百三十九萬
一千零七十一元及自八十一年十一月二十八日起至清償日止加付法定遲延利息之判決
，即無理由，因而維持第一審所為上訴人敗訴之判決，經核於法洵無違誤。上訴論旨
仍執陳詞，指摘原判決違背法令，聲明廢棄，非有理由。
據上論結，本件上訴為無理由。依民事訴訟法第四百八十一條、第四百四十九條第一
項、第七十八條，判決如主文。
中      華      民      國    八十六    年      八      月      七      日
                              最高法院民事第七庭
                                  審判長法官  蕭  亨  國
                                        法官  吳  正  一
                                        法官  鄭  三  源
                                        法官  楊  隆  順
                                        法官  陳  淑  敏
      右正本證明與原本無異
                                              書  記  官
中      華      民      國    八十六    年      八      月    二十五    日
